【裁判字號】    94,醫上訴,1
【裁判日期】    950922
【裁判案由】    過失致死
【裁判全文】
臺灣高等法院刑事判決                 94年度醫上訴字第1號
上  訴  人
即  自訴人  甲○○
自訴代理人  王勝彥律師
被      告  丁○○
選任辯護人  陳雅萍律師
上列上訴人因被告業務過失致死案件，不服臺灣基隆地方法院92
年度自字第21號，中華民國93年10月19日第一審判決，提起上訴
，本院判決如下：
    主  文
上訴駁回。
    理  由
甲、證據能力方面：
一、按法院或檢察官得囑託醫院、學校或其他相當之機關、團體
    為鑑定；其須以言詞報告或說明時，得命實施鑑定或審查之
    人為之，刑事訴訟法第208 條第1 項定有明文。查行政院衛
    生署醫事審議委員會以93年8 月27日衛署醫字第0930219149
    號書函檢送之93年7 月15日0000000號鑑定書（原審卷第146
    頁至149頁） 及以95年8 月14日衛署醫字第0950212488號書
    函檢送之95年7 月12日0000000號鑑定書 （本院卷第84至90
    頁），分別係原審及本院囑託該衛生署就本案醫療過程所實
    施之鑑定，有原審92年11月13日基院刑平92自2字第22399號
    函（原審卷第64頁）及本院94年10月19日院信刑安字第0940
    011968號函（本院卷第78頁）在卷可稽，則本件行政院衛生
    署所實施之鑑定既係受法院囑託所為，依諸上開規定自具有
    證據能力。自訴代理人謂上開該鑑定無證據能力云云，尚無
    可採。又觀諸上開行政院衛生署所函送之鑑定書，其內就受
    囑託鑑定事項均有詳細之鑑定及說明，是自訴代理人聲請傳
    喚實施鑑定之鑑定人到庭說明，本院認無必要，合此說明。
二、本件除上開行政院衛生署之鑑定外，就本案卷內其餘證據之
    證據能力，自訴人代理人、被告及辯護人迄至本院言詞辯論
    終結前，均未主張有刑事訴訟法第159 條第1 項不得作為證
    據之情形，應認渠等已同意本案卷內其餘證據資料均得為證
    據；而本院揆諸刑事訴訟法第159 條之5 規定之意旨，經審
    酌本案卷內證據資料依其作成時之情況，並無違法取供或其
    他證據力明顯偏低之情形，以為證據並無不當，是該等證據
    亦均具有證據能力，亦併說明之。
乙、實體方面：
一、自訴意旨略以：被告丁○○係基隆市○○區○○路222 號財
    團法人長庚紀念醫院基隆分院（以下簡稱基隆長庚醫院）之
    血液腫瘤科主治醫師，為從事醫療業務之人，被害人即自訴
    人之母王趙吟於民國92年3 月15日入院治療腫瘤引起之症狀
    ，於同年4 月15日進行化學治療，被告身為主治醫師於其專
    業領域熟悉且預知化學治療對於病人將會抑制造血機能，導
    致白血球下降等副作用，竟未預先告知家屬上情，被害人於
    進行化療後果然白血球持續降低、抵抗力變弱，容易遭到外
    來細菌感染，被告竟未盡醫師照顧病人之責任，未主動告訴
    被害人於化療後應戴口罩等保護措施，也未將被害人安排於
    無菌之隔離病房，甚者放任其他病人洪雪嬌、黃謝福、林呂
    阿里、黃麗芬等人與被害人住在同一病房（洪雪嬌、黃謝福
    於王趙吟進行化療前與其同一病房；林呂阿里、黃麗芬係於
    王趙吟進行化療後與其同一病房），以致被害人遭到他人細
    菌感染，於進行化學治療後短短數日內，在體內毫無抵抗力
    及被告未採取任何保護措施下，飽受他人細菌之侵襲，致被
    害人肺部感染發炎，演變成敗血症，嗣於92年4 月28日因休
    克及呼吸衰竭而死亡。被告於被害人接受化療後未將其送入
    隔離病房以避免受到他人細菌感染之過失行為，與被害人王
    趙吟之死亡間，顯然具有相當因果關係，因認被告涉犯刑法
    第276 條第2 項之業務過失致人於死罪嫌云云；另自訴代理
    人於本院95年9 月6 日審判期日請求變更起訴法條為刑法第
    271 條第1 項之殺人罪云云。
二、訊據被告丁○○堅詞否認有何業務過失致死犯行，並辯解如
    下：伊是基隆長庚醫院血液腫瘤科主任醫師，病人為73歲之
    女性，於92年1 月1 日急診，1 月2 日轉為住院，當時主治
    醫師為賴建宏，當時診斷是轉移性腫瘤，已壓迫到胃部，並
    且有肺炎，因為家屬就腫瘤部分拒絕做任何切片及進一步的
    治療，而王趙吟的肺炎情形已獲改善，才會讓王趙吟於3 月
    8 日出院。王趙吟於3 月15日又因腫瘤不舒服無法進食，到
    急診室急診進而住院，自訴人認為前次治療時與賴醫師溝通
    不良，所以才會轉由伊照顧王趙吟。王趙吟在住院期間住在
    一０Ｂ腫瘤科病房，3 月18日病人發燒，有作Ｘ光檢查發現
    王趙吟罹患肺炎（與前次住院時的肺炎不相關，應屬新發的
    肺炎），從3 月20日至3 月27日一再與自訴人甲○○溝通腫
    瘤的進一步治療，因為王趙吟腰痛、腹脹無法進食，伊主張
    支持性的治療（例如注射嗎啡，讓病人減輕疼痛，吊營養劑
    點滴或插鼻胃管，讓病人可以獲得養分）但支持性的治療並
    不能治癒腫瘤，只是讓王趙吟自然死亡，伊有建議以化學治
    療方式治療腫瘤（打化學藥物Cyclophosphamide,Etoposide
    ,Adriamycin） 但會造成王趙吟的白血球的降低，伊和王趙
    吟及其家屬溝通一個星期，最後家屬在4 月12日同意化學治
    療，當時檢驗結果白血球為六千六百，Ｘ光沒有肺炎，王趙
    吟於4 月15日進行化學治療，施打上述的化學藥物，總共注
    射兩天Cyclophosphamide700mg,Etoposide200mg,Adriamyci
    n50mg ，王趙吟在接受化療三天後，症狀改善許多，可以自
    行進食、坐在椅子上，精神狀況也比較好，從王趙吟3 月15
    日到最後死亡期間，每日都有給與抗生素治療（因為王趙吟
    曾罹患肺炎，且罹患腫瘤期間很長，伊擔心在化療後會產生
    院內感染或自體感染，所以才不間斷的抗生素治療）。王趙
    吟於4 月23日又發燒（化療後到發燒前，王趙吟的狀況都有
    改善），白血球降低到二百，於4 月24日血壓降低，伊建議
    對王趙吟做中央靜脈導管，但家屬為避免讓王趙吟受苦而拒
    絕，於4 月25日王趙吟因呼吸衰竭插氣管轉入加護病房，雖
    改變抗生素的用藥，王趙吟仍於4 月28日因敗血性休克而過
    世。於發現王趙吟的菌數降低時，4 月22日在醫囑單上有批
    示要轉隔離病房，但當時醫院隔離病房滿額（正值SARS肆虐
    期間），後來護理長有找到一間頭等病房（因為是一個人居
    住，也算是隔離病房），但自訴人拒絕。而王趙吟所培養出
    來的細菌與同病房的其他病患所培養出來的細菌不同，不是
    受他人感染，而是最常見的自體感染細菌（大腸桿菌、綠膿
    桿菌），後來長出金黃色葡萄球菌，是轉入加護病房插管後
    才感染的，進而引發敗血症而死亡，與未將王趙吟轉入隔離
    病房並無因果關係，伊無庸負業務過失致死罪責等語；另於
    本院並辯稱：事實上伊於4 月21日出國開會，所以將病患王
    趙吟轉給戊○○○○，4 月25日王趙吟送到加護病房，又轉
    給加護病房之主治醫師，事實上4 月21日至28日並非伊診治
    王趙吟，而伊於原審就4 月21日至28日診治情形之回答，係
    依王趙吟病歷紀錄及向戊○○○○詢問之結果，但戊○○○
    ○所做的任何處置，伊都負責等語。
三、本院之判斷：
(一)按犯罪事實應依證據認定之，無證據不得認定其犯罪事實；
    又不能證明被告犯罪者，應諭知無罪之判決，刑事訴訟法第
    154 條第2 項、第301 條第1 項分別定有明文。另事實之認
    定應憑證據，如未能發現相當證據，或證據不足以證明，自
    不能以推測或擬制之方法，以為裁判基礎。又刑法上之過失
    ，其過失行為與結果間在客觀上有相當因果關係，始得成立
    。所謂相當因果關係，係指依經驗法則，綜合行為當時所存
    在之一切事實，為客觀之事後審查，認為在一般情形下，有
    此環境、有此行為之同一條件，均可發生同一之結果者，則
    該條件即為發生結果之相當條件，行為與結果即有相當之因
    果關係。反之若在一般情形下，有此同一條件存在，而依客
    觀之審查，認為不必皆發生此結果者，則該條件與結果並不
    相當，不過為偶然之事實而已，其行為與結果間即無相當因
    果關係。再認定犯罪事實須憑證據，為刑事訴訟法所明定，
    故被告犯罪嫌疑，經審理事實之法院，已盡其調查職責，仍
    不能發現確實證據足資證明時，自應依法為無罪判決，最高
    法院40年度台上字第86號、76年度台上字第192 號、20年度
    上字第893 號分別著有判例足資參照。
(二)查被害人王趙吟係一惡性腫瘤患者，於92年4 月15日至基隆
    長庚醫院進行化學治療，4 月21日被害人發生白血球低下症
    ，於4 月22日開始發燒，經進行血液細菌培養檢查後，發現
    其有高抗藥性之大腸桿菌感染，經調整使用不同之抗生素治
    療後，於4 月25日發現其有雙側肺炎，因呼吸急促而無力咳
    嗽，乃給予插氣管轉入加護病房，並從氣管內抽取痰液進行
    培養，發現其染有金黃色葡萄球菌，嗣因肺炎併發休克及呼
    吸衰竭，經插管給予靜脈輸液及急救藥物之救治，仍於4 月
    28日死亡。又曾與被害人同一病房者，係於被害人接受化療
    前之其他病患洪雪嬌、黃謝福二人，其中洪雪嬌因嚴重咳嗽
    及發燒住院治療、黃謝福因膽結石合併急性胰臟炎住院治療
    ；於被害人化療後與其同病房之其他病患黃麗芬、林呂阿里
    二人，黃麗芬係因腎感染發燒住院治療、林呂阿里則因泌尿
    系統感染症住院治療等情，有卷附財團法人長庚紀念醫院基
    隆分院王趙吟之病歷節本、92年8 月4 日（92）長庚院基字
    第2030號函、93年1 月28日（92）長庚院基字第0016號函各
    一份（參原審卷第48、49頁及第83至140頁） 在卷可憑，合
    先敘明。
(三)經原審向財團法人長庚紀念醫院基隆分院調取被害人王趙吟
    、同病房之其他病患洪雪嬌、黃謝福、林呂阿里、黃麗芬等
    人之病歷資料、相關Ｘ光片（參原審卷第83至140頁） ，囑
    託行政院衛生署醫事審議委員會鑑定，經行政院衛生署以93
    年8 月27日衛署醫字第0930219149號書函附該委員會第0000
    000號鑑定書覆稱：「鑑定意見： （一）癌症患者接受化學
    治療後常會發生白血球下降而併發感染甚至敗血症，但臨床
    上並沒有常規性的建議醫師應將白血球下降癌症患者移入隔
    離室。因此醫師於病患接受化學治療後未將其送入隔離病房
    應無醫療疏失。（二）病患黃麗芬於4 月22日至4 月28日期
    間住院，診斷有泌尿道感染，惟尿液培養檢查並未見有病原
    菌。在醫師之病程記錄及護理人員之記錄中，並未提及有呼
    吸道之症狀，如咳嗽、氣喘、胸痛等，並非如自訴人內容所
    訴為肺炎。病患黃麗芬之泌尿道感染，無法證明與病患王趙
    吟之感染相關。且導致病患王趙吟死亡之感染為一高抗藥性
    之大腸桿菌所致之敗血症，此菌應不是能經由呼吸道直接傳
    染之病原，而較可能是病患王趙吟體內（腸胃道）原有之細
    菌在免疫力低下時才造成嚴重感染。（三）病患林呂阿里於
    4 月11日至4 月21日期間住院，診斷有泌尿道感染，4 月10
    日尿液培養檢查結果為大腸桿菌（Ｅ.coli） 感染，而4 月
    28日血液培養檢查則有Ｃorynejeikeium菌感染。 比較病患
    林呂阿里與王趙吟之病原菌培養結果，只有大腸桿菌（Ｅ.c
    oli） 為共通之發現，惟兩人各別培養所得之大腸桿菌（Ｅ
    .coli） 屬不同菌種，其對抗生素藥物之敏感性並不相同，
    且大腸桿菌（Ｅ.coli） 乃廣泛存在一般人腸道與泌尿道之
    菌種，並無證據可以證明病患王趙吟之感染乃得自病患林呂
    阿里之傳染。病患王趙吟之感染來源，大部分為體內原已存
    在細菌之內源性感染等諸多可能。（四）病患洪雪嬌於4 月
    4 日至4 月11日期間住院，診斷有疑似肺炎，其血液培養並
    無病源細菌檢出，痰液培養中只有正常菌落，因此並無證據
    可以證明病患洪雪嬌本人有確切之病原細菌感染，致無法證
    明與病患王趙吟之感染相關。病患黃謝福於4 月2 日至4 月
    6 日期間住院，診斷為急性胰臟炎，急性胰臟炎並非感染病
    菌所致，因此並無相互感染之問題。（五）病患王趙吟乃因
    患惡性腫瘤而接受化學治療，當化學治療造成白血球數量降
    低時，因自身抵抗力下降而容易受到微生物感染。微生物廣
    泛存在於環境之中，包括正常人體內（腸道、皮膚等）與一
    般物件之上。控制與避免感染的方式，應是給予顆粒球刺激
    生長激素促進白血球數目早日上升、使用抗生素藥物、及避
    免可能的感染途徑，其中病患之白血球上升與否乃決定感染
    能否控制之最重要因素。經查所附病歷，醫師確已給予顆粒
    球刺激生長激素及抗生素藥物治療；至於病患之隔離方式，
    包括自行戴上口罩、避免生冷食物及照顧人員勤洗手以免手
    部污染的接觸等，皆為有效的感染預防方法，轉至隔離病房
    並非唯一可行的感染預防方式，且醫師曾於4 月22日開立轉
    至隔離病房之醫囑，可見當時確曾考慮實施此醫療行為。病
    患王趙吟同一病房之其他病患，並非同為丁○○醫師所主治
    之病人，同病房之他床住院病人究為何種病患，非黃醫師所
    能控制，且依病歷資料並無相互感染之證據」等情，有該鑑
    定書附卷可參（參原審卷第145至149頁）。
(四)本院復依自訴代理人之聲請，依其聲請鑑定之事項（詳本院
    卷第66、67頁），再度囑託行政院衛生署醫事審議委員會實
    施鑑定，經行政院衛生署以95年8 月14日衛署醫字第095021
    2488號書函附該委員會第0000000號鑑定書函覆本院， 觀之
    其鑑定結果如下：(一)病人於92年4 月23日血液培養長出大腸
    桿菌，兩天後92年4 月25日痰液培養長出金黃色葡萄球菌，
    惟痰液培養前已根據血液培養調整抗生素治療（針對大腸桿
    菌）。一般於病人罹患肺炎時，抽取痰液培養係為找出肺炎
    之致病菌，以便根據致病菌之種類以及找出對細菌有效之抗
    生素藥物來進行治療。因為病人痰液培養出金黃色葡萄球菌
    ，此檢驗結果之解讀可以是：(1)金黃色葡萄球菌是本次肺炎
    之致病菌；或(2)肺炎有混合性細菌感染，但因為痰液培養前
    已使用針對大腸桿菌（格蘭氏陰性菌）之抗生素，故培養只
    長出金黃色葡萄球菌（格蘭氏陽性菌，適應抗生素藥物與大
    腸桿菌所屬之格蘭氏陰性菌不同）；或(3)真正的肺炎致病菌
    在抗生素使用下已沒有辦法培養出來，金黃色葡萄球菌只是
    附著於呼吸道與氣管插管之管路上的細菌，與疾病無關。囑
    託鑑定事項第一項，所謂「肺部金黃色葡萄球菌疾病」之說
    法，應係致病菌為金黃色葡萄球菌肺部感染之意。本件病人
    的臨床細菌培養結果，所提供之三種可能，雖可以供作治療
    疾病之參考，惟有關細菌培養檢驗的資訊皆屬已發生之事實
    ，而根據此一事實的解釋，至少有如前所示之三種不同可能
    性，故不適宜也無法回答「是否罹患肺炎的病人，可能會因
    嗣後呼吸道直接感染病菌，而產生金黃色葡萄球菌疾病」之
    假設性問題。(二)關於白血球下降癌症病患者應如何避免感染
    之作法，醫學界根據研究所得之共識認為，將白血球下降癌
    症病患移入隔離病房之作法，只在急性白血病誘導緩解或骨
    髓移植時才考慮使用，一般並不考慮常規性使用。此有權威
    教科書為證（Holland and Frei著 CancerMedicine,5th-ed
    第2428至2429頁）。(三)一般為找出肺炎之感染病原細菌，必
    須考慮肺部抽出痰液之細菌培養結果。既然痰液曾經培養出
    金黃色葡萄球菌，該細菌即有可能是造成肺炎之病茵。但鑑
    定事項第一項已提到其他之可能，故造成肺炎之感染，亦有
    可能是包含大腸桿菌之多種細菌的混合感染，但在抗生素使
    用之下，痰液培養所長出的細菌，未必就是致病細菌。(四)金
    黃色葡萄球菌一般常見於正常人的皮膚表面，而醫院內因為
    是使用多種強效抗生素之環境，近年來出現高抗藥性金黃色
    葡萄球菌的機率逐漸升高。故住院中病人受到醫院環境中高
    抗藥性金黃色葡萄球菌存在之影響，不論是自己直接接觸病
    菌或是間接從醫護人員或家屬的接觸中獲得，皆有可能受到
    此種高抗藥性金黃色葡萄球菌的威脅。(五)癌症病人因接受化
    學治療，白血球數量降低至一千以下或中性球（白血球之一
    種）五百以下時，即會因自身抵抗力下降而容易受到微生物
    感染。此時避免感染之防護，包括隔離之環境與使用抗生素
    降低體內之細菌。由於將白血球下降癌症病患移入隔離病房
    之作法，只在急性白血病誘導緩解或骨髓移植時才會考慮使
    用。目前一般之作法會採取給予顆粒球刺激生長激素及抗生
    素藥物治療，至於病人之隔離方式，包括戴上口罩，禁食生
    冷食物及照顧人員勤洗手以免手部污染的接觸等，以預防感
    染。(六)適當使用抗生素與落實接觸防護措施，乃目前醫院降
    低感染發生常用之方式。惟是否發生感染與感染何種細菌，
    則屬機率問題，上述預防感染措施，雖可以降低發生感染之
    機會，但感染之可能性始終存在，不可能保證絕對可以預防
    病人感染肺部高抗藥性金黃色葡萄球菌。(七)癌症病人化學治
    療後的白血球降低，本身就是所造成細菌感染的最大主因。
    本件病人前後感染大腸桿菌與金黃色葡萄球菌，其主因是本
    身的白血球不足，沒有足夠的免疫力抵抗細菌感染，故必須
    待病人血球回升後才能以自體之免疫能力排除細菌感染。使
    用抗生素在白血球低下之病患身上，只是以藥物控制細菌感
    染來爭取白血球數目升高的時間。如果病人的白血球恢復時
    間太長，則終究會因上述任何一種細菌無法以藥物控制，或
    是因接續的其他細菌感染而造成死亡。病人之後因感染而休
    克死亡的原因，很難僅歸責於單一金黃色葡萄球菌感染所造
    成等情，有該鑑定書附卷足憑（本院卷第84至90頁）。
(五)再，癌症患者接受化學治療後常會發生白血球下降而併發感
    染甚至敗血症，但臨床上並沒有常規性的建議醫師應將白血
    球下降癌症患者移入隔離室，而必需將白血球下降癌症病患
    移入隔離病房之作法，只在急性白血病誘導緩解或骨髓移植
    時才會考慮使用等，除有上開鑑定意見可參外，並據證人即
    基隆長庚醫院住院醫師梁志嘉、主治醫師藍以政於本院結證
    在卷（本院卷第170、171頁）。是本件被告縱未將被害人移
    入隔離病房，已難認有何違反醫學常規而有疏失之處。復且
    ，92年4 月22日主治醫師藍以政交待住院醫師梁志嘉，如果
    有隔離病房，即將被害人移入隔離病房，丙○○○○因之於
    病歷上記載此項醫囑，但因該時正逢SARS流行期間，基隆長
    庚醫院已無隔離病房，乃建議家屬將被害人轉入頭等病房，
    然為家屬所拒等情，復據證人梁志嘉、藍以政於本院證述明
    確（本院卷第169至172頁），並有被害人病歷紀錄在卷可佐
    （外附證物袋）。且核諸證人即被害人之子乙○○於本院具
    結證稱：（自訴代理人問：你們有無要求醫師把病人轉到隔
    離病房？）不是我們主動要求的，是總醫師說轉隔離病房比
    較好，事後他們又說沒有隔離病房，隔天（即4 月23日）晚
    上主治醫師來說有頭等病房，問我們要不要，因為主治醫師
    沒有告知頭等病房經過消毒就可以代替隔離病房，所以我們
    沒有接受等語（本院卷第172頁反頁）。 益徵證人梁志嘉、
    藍以政所證非虛。顯見當時負責之醫師梁志嘉、藍以政亦就
    被害人是否應隔離至其他病房，已盡其注意之責，但因客觀
    因素始未能將被害人轉入隔離或頭等（即單人）病房，尚難
    認渠等與被告在主觀上有何應注意而不注意之情形。
(六)況綜合上開二次鑑定結果可知，被害人王趙吟係因進行化療
    後白血球降低，致受高抗藥性之大腸桿菌感染所致敗血症，
    而此與王趙吟同病房之病患洪雪嬌、黃謝福、林呂阿里、黃
    麗芬等人經診斷之病因或培養之細菌並無相關連性，換言之
    ，被害人王趙吟所因感染致死之大腸桿菌，並非來自上開同
    病房之病患，反較可能是病患王趙吟體內（腸胃道）原有之
    細菌在免疫力低下時造成之嚴重感染。至於92年4 月25日固
    由被害人痰液培養出金黃色葡萄球菌，然此檢驗結果之解讀
    既有三種可能（詳如 (四) 之(一)所載），且在抗生素使用之
    下，痰液培養所長出的細菌，未必就是致病細菌，亦觀諸上
    開第二次鑑定報告書(三)所載自明，是由被害人痰液所培養出
    金黃色葡萄球菌，已難認與被害人死亡有關。況，依第二次
    鑑定報告書(四)所載亦知，金黃色葡萄球菌一般常見於正常人
    的皮膚表面，而醫院內因為是使用多種強效抗生素之環境，
    近年來出現高抗藥性金黃色葡萄球菌的機率逐漸升高。故住
    院中病人受到醫院環境中高抗藥性金黃色葡萄球菌存在之影
    響，不論是自己直接接觸病菌或是間接從醫護人員或家屬的
    接觸中獲得，皆有可能受到此種高抗藥性金黃色葡萄球菌的
    威脅。是縱隔離環境、使用抗生素與落實接觸防護措施，仍
    不可能保證絕對可預防病人感染肺部高抗藥性金黃色葡萄球
    菌。從而縱被告未將被害人移至隔離病房進行隔離治療，要
    與被害人死亡結果間無相當因果關係，是被告自難以刑法第
    276 條第2 項之業務過失致死罪相繩。至自訴代理人於本院
    稱被告係消極不作為，所為係構成刑法第271 條第1 項之殺
    人罪，請求變更起訴法條云云，然被告就診治被害人部分，
    並無消極不作為之情形，觀諸上開二份鑑定報告自明，且被
    告與被害人係屬醫師與病患之關係，並無仇怨，何有殺人之
    犯意？且自訴代理人亦未提出任何積極證據足資證明被告具
    有殺害被害人之故意及行為，是其於本院空言指訴被告係成
    立刑法第271 條第1 項之殺人罪云云，亦非可採。
(七)此外，本院復查無其他積極證據足認被告確有自訴意旨所指
    之犯行，不能證明被告有自訴人所指之犯罪，原審因此為被
    告無罪之諭知，核無不合，應予維持。
四、至自訴人上訴意旨雖提出癌症護理學節本影本、 HINET新聞
    （台大醫院感染科主任張上淳）影本、人體及環境中金黃色
    葡萄球菌對抗生素抗藥性之研究影本、白血球生長激素影本
    、最需謹慎在化學影本、倫理與法律影本、抗藥性金黃色葡
    萄球菌感染影本、麒麟藥品有限公司說明影本、中國癌症染
    志影本、自由新聞網影本、臨床醫學摘要影本、抗藥性金黃
    色葡萄球菌出現新菌株影本、斗景影本、人民網影本、美國
    之音中文網影本等資料，以證明保護隔離善用單人房（即頭
    等病房），乃許多醫師在無法保證一般醫護人員重視落實勤
    洗手，勿任意將病菌散播的情形下，所做的良心建議和治療
    方式，並非如鑑定報告「以偏概全」的說法，且被告明知有
    頭等病房，亦預見被害人有致命之危險，不加利用安置，反
    將被害人拖延數日後移往加護病房，而加護病房由書證資料
    可知係病菌最猖獗之處，尤其是抗藥性金黃色葡萄球菌充斥
    之所，被告所為無異消極不作為之殺人。並稱被告於被害人
    白血球低下時，方使用白血球生長激素，由書證資料證明是
    無效的，且被害人家屬懷疑未施用廣效性抗生素與被害人死
    亡間有因果關係云云。惟查：本件被害人王趙吟因受高抗藥
    性之大腸桿菌感染所致敗血症死亡，並無證據證明係感染自
    其他同病房之病患，而較有可能是被害人王趙吟體內（腸胃
    道）原有之細菌在免疫力低下時造成之嚴重感染，且由痰液
    所培養出金黃色葡萄球菌，在抗生素使用之下，未必就是致
    病細菌，是被害人是否移入隔離病房進行隔離治療，核與被
    害人死亡間無因果關係，均如上述。則自訴人所提出上開書
    證，雖有敘及高劑量化學治療或放射線後白血球會迅速下降
    ，故必須讓病患接受保護性隔離、預防癌症病人發生感染的
    主要原則為抑制體內之病原菌與防止環境中病原菌之感染、
    加護病房病人內所分離出的菌株又比普通病房病人分離出抗
    藥菌株的比率更高，住進充滿抗藥菌株病房，恐會愈病愈重
    ；對身上帶有抗藥性細菌的病人，應讓其住單人房，接觸的
    醫護人員應落實洗手等等，但此均與被害人死亡之原因無涉
    ，難以資為被告不利之證明。另，被告對被害人使用抗生素
    藥物之情形並無疏失，觀諸上引鑑定報告甚明，故自訴人空
    言謂被告使用抗生素及其時機不當云云，亦無可取。從而自
    訴人上訴意旨指摘原判決不當，為無理由，應予駁回。
據上論斷，應依刑事訴訟法第368 條判決如主文。
中    華    民    國    95    年    9     月    22    日
                  刑事第十七庭審判長法  官  陳貽男
                                    法  官  高明哲
                                    法  官  許仕楓
以上正本證明與原本無異。
如不服本判決，應於收受送達後十日內向本院提出上訴書狀，其
未敘述上訴之理由者，並得於提起上訴後十日內向本院補提理由
書狀（均須按他造當事人之人數附繕本）。
                                    書記官  劉貞達
中    華    民    國    95    年    9     月    25    日


司法院資訊處製作；財團法人民間司法改革基金會備份。
